【裁判字號】    99,重上,92
【裁判日期】    991214
【裁判案由】    侵權行為損害賠償
【裁判全文】
臺灣高等法院民事判決                  99年度重上字第92號
上  訴  人  忠冠建設開發股份有限公司
法定代理人  陳逢茂原名陳憲崇.
訴訟代理人  黃文崇律師
            吳孟勳律師
複代理人    陳柏均律師
被上訴人    坡心商業股份有限公司
法定代理人  吳藏
被上訴人    林樹賢
            游清良
                        之8
                        樓
            呂碧蓮
            謝景堯
上5 人共同
訴訟代理人  陳福寧律師
            陳昌羲律師
            劉大新律師
當事人間請求侵權行為損害賠償事件，上訴人對於中華民國98年
11月9日臺灣臺北地方法院97年度重訴字第376號判決提起上訴，
上訴人並為訴之追加，本院於99年11月23日言詞辯論終結，判決
如下：
    主      文
上訴及追加之訴暨假執行之聲請均駁回。
第二審（含追加之訴）訴訟費用由上訴人負擔。
    事實及理由
一、程序部分：
    按在第二審為訴之變更或追加，非經他造同意，不得為之，
    但民事訴訟法第255條第1項第2款至第6款情形，不在此限；
    又請求之基礎事實同一者、擴張或減縮應受判決事項之聲明
    者，縱於訴狀送達後，原告仍得將原訴變更或追加他訴，無
    須得被告同意，此觀民事訴訟法第446條第1項及第255條第1
    項第2、3款規定自明。經查：
  (一)本件上訴人在原審及提起上訴時係聲明被上訴人應連帶給付
    被上訴人新臺幣（下同）33,260,000元本息，嗣於本院準備
    程序中變更為：(一)被上訴人坡心商業股份有限公司（以下簡
    稱坡心公司）、林樹賢、游清良應連帶給付上訴人2,064萬
    元本息。被上訴人林樹賢、游清良、謝景堯應連帶給付上訴
    人2,064萬元本息。以上債務，如有一人清償完畢，其餘債
    務人均免給付義務。(二)被上訴人坡心公司、林樹賢、游清良
    應連帶給付上訴人1,262萬元本息。被上訴人林樹賢、游清
    良、呂碧蓮應連帶給付上訴人1,262萬元本息。以上債務，
    如有一人清償完畢，其餘債務人均免給付義務（見本院卷第
    169、170頁）。核屬減縮應受判決事項之聲明，依上開說明
    ，應予准許。
  (二)上訴人於本院準備程序中，追加主張若本件侵權行為之時效
    已完成，則另依民法第197條第2項規定，仍得依不當得利之
    規定請求，核屬訴訟標的之追加（見本院卷第138頁），然
    因其與原訴均基於同一之侵權行為基礎事實，依民事訴訟法
    第446條第1項及第255條第1項第2款，應認其追加為合法。
二、上訴人起訴主張略以：上訴人於民國82年9月9日與被上訴人
    坡心公司就其向臺北市政府所承租之臺北市○○區○○段2
    小段388、389地號土地，簽定合作建築契約書（以下簡稱系
    爭合建契約），約定由上訴人出資，被上訴人坡心公司擔任
    建造起造人，推出名為通化財神之建案（以下簡稱系爭建案
    ）。該建案興建完成後，上訴人分得建物地下2樓及地上3至
    8樓，上訴人所分得之建物暫時信託登記在被上訴人坡心公
    司名下，待能辦理起造人名義變更或辦理所有權變更時，上
    訴人得隨時指示被上訴人無條件過戶予指定之人。詎料，被
    上訴人游清良於87年、被上訴人林樹賢於89至90年擔任坡心
    公司負責人時，於90年1月29日及3月21日，捏造89年12月30
    日及88年8月23日之不實買賣原因，以偽造文書方式將上訴
    人所有之臺北市○○街91號5樓、臺北市○○街57巷10號5樓
    之1、臺北市○○街57巷8號3樓之1（以上合稱系爭房屋）之
    房屋權利登記於被上訴人謝景堯、呂碧蓮之名下，致損害上
    訴人基於合建契約所得請求移轉系爭房屋所有權之權利。又
    上訴人自90年8月14日以後，始知悉損害之發生及賠償義務
    人為何人，並立即對涉嫌犯罪行為之人提出刑事告訴，並於
    92年8 月7日提起本件附帶民事訴訟，未逾民法第197條第1
    項規定之2年時效。若本件侵權行為之時效已完成，則依民
    法第197條第2項規定，仍得依不當得利之規定請求。爰依民
    法第184條第1項前段、後段、第2項、第185條第1項前段、
    第197條第2項、第28條及公司法第23條第2項規定請求被上
    訴人坡心公司、林樹賢、游清良、呂碧蓮、謝景堯等應連帶
    損害賠償。（於原審聲明：(一)被上訴人應連帶給付上訴人33
    ,260,000元本息。(二)願供擔保請准宣告假執行。原審判決上
    訴人之訴及假執行之聲請均駁回。上訴人不服提起上訴。）
    減縮上訴聲明為：(一)原判決關於駁回後開第二、三項之部分
    廢棄。(二)被上訴人坡心公司、林樹賢、游清良應連帶給付上
    訴人2,064萬元，及自刑事附帶民事訴訟起訴狀繕本送達翌
    日起至清償日止按週年利率5％計算之利息。被上訴人林樹
    賢、游清良、謝景堯應連帶給付上訴人2,064 萬元及自刑事
    附帶民事訴訟起訴狀繕本送達翌日起至清償日止按週年利率
    5％計算之利息。以上債務，如有一人清償完畢，其餘債務
    人均免給付義務。(三)被上訴人坡心公司、林樹賢、游清良應
    連帶給付上訴人1,262萬元，及自刑事附帶民事訴訟起訴狀
    繕本送達翌日起至清償日止按週年利率5％計算之利息。被
    上訴人林樹賢、游清良、呂碧蓮應連帶給付上訴人1,262萬
    元，及自刑事附帶民事訴訟起訴狀繕本送達翌日起至清償日
    止按週年利率5％計算之利息。以上債務，如有一人清償完
    畢，其餘債務人均免給付義務。(四)願供擔保，請准宣告假執
    行。
三、被上訴人則以：依據兩造所簽訂之合建契約書第9條約定，
    上訴人須按協議書第1條及第3條，如期履行付款義務；另依
    合建契約書第8條約定，上訴人需於開工日起27個月(指日曆
    天)內完工，否則被上訴人得解除合建契約將土地收回，已
    興建之建物沒收。然上訴人並未依協議書第3條，支付6,000
    萬元予訴外人三信公司，且系爭合建房屋係83年8月18日開
    工，按合建契約第8條約定，應於85年11月18日交屋，但上
    訴人遲至88年8月23日始取得使用執照，遲誤第8條所約定之
    交屋日期，被上訴人坡心公司已於88年3月31日以存證信函
    解除契約，並沒收建物。又被上訴人坡心公司與上訴人於86
    年9月26日曾與顏義音簽訂權利讓與協議書，其中第2條約定
    上訴人自權利讓與協議書簽立時起，即將合建契約之所有權
    利全部讓與予顏義音，但合作建築義務，仍由上訴人負責履
    行，故按民法第295條、第296條規定，上訴人合建所分得之
    房屋權利已讓與顏義音，上訴人不能再主張依合建契約所得
    3至8樓之房屋為伊所有。另由上訴人於87年6月15日與竟倫
    公司、楊晉德及許椿詳所簽訂之協議書可知，上訴人積欠竟
    倫營造公司工程尾款8,272萬元，雙方約定以系爭建案房屋
    11間抵付，後因上訴人無法按協議書履行，坡心公司於89年
    11月19日承擔履行，代上訴人清償5,600萬元之債務。上訴
    人又曾向訴外人顏義音借貸4,000萬元，但未依約清償，89
    年12月19日被上訴人與顏義音簽訂和解書，顏義音僅取得10
    戶，其餘拋棄予被上訴人坡心公司。坡心公司將取回之25戶
    房屋，其中臨江街91號5樓、通化街57巷10號5樓之1房屋，
    借用謝景堯名義登記，通化街57巷8號3樓之1房屋借用呂碧
    蓮名義登記。嗣於90年11月3日欲墊付上訴人積欠竟倫公司
    之工程款時，再移轉登記與楊晉德、許椿詳，系爭房屋所有
    權之移轉，均為抵付上訴人積欠之工程款，上訴人並未受有
    實際損失。又系爭建物於90年1月、3月即登記於被上訴人呂
    碧蓮、謝景堯名下，上訴人遲至92年8月7日始提出附帶民事
    已罹於2年請求權時效。另上訴人嗣後無法支付竟倫營造工
    程款及地租，被上訴人坡心公司為讓建築能夠順利完成，乃
    以被上訴人坡心公司之名義向陳從龍借款45,869,935元，其
    中3,000萬元為支付竟倫營造公司之工程款，2,000萬元則繳
    清積欠臺北市政府之地租及拆遷補償費，被上訴人亦得以此
    款項主張抵銷等語置辯。答辯聲明：(一)上訴及追加之訴均駁
    回。(二)如受不利判決，請准供擔保，免為假執行。
四、本件經整理後之不爭執及爭執事項如下：（見本院卷第160
    頁）
  (一)不爭執事項：
  1.上訴人於82年9月9日與被上訴人坡心公司就其向臺北市政府
    所承租之臺北市○○區○○段2小段388、389地號土地，簽
    定合作建築契約，約定由上訴人出資，被上訴人擔任建造起
    造人，推出名為通化財神之建案。約定該建案興建完成後，
    上訴人分得建物地下2樓及地上3至8樓，上訴人所分得之建
    物暫時信託登記在被上訴人名下，待能辦理起造人名義變更
    或辦理所有權變更時，上訴人得隨時指示被上訴人無條件過
    戶予指定之人。
  2.被上訴人坡心公司委託代書於90年1月19日向臺北市大安地
    政事務所遞狀申請就臺北市○○區○○段二小段建號2207
    號（門牌號碼：臺北市○○區○○街91號5樓）、建號2246
    號（門牌號碼：臺北市○○區○○街57巷10號5樓之1）建物
    以買賣為登記原因（原因發生日期：89年12月30日），辦理
    所有權移轉登記予謝景堯；於90年2月22日向臺北市大安地
    政事務所遞狀申請就門牌號碼為臺北市○○區○○街57巷8
    號3樓之1建物以所有權第一次登記為登記原因（原因發生日
    期：88年8月23日）辦理登記予呂碧蓮。
  3.被上訴人林樹賢自89年5月6日起擔任坡心公司董事長，被上
    訴人游清良則自同年10月間起擔任坡心公司總經理。
  (二)爭執事項：
  1.被上訴人是否成立侵權行為？上訴人是否受有損害？
  2.上訴人之請求，是否已罹於消滅時效？
  3.被上訴人為抵銷抗辯有無理由？
    茲就本件爭點論述如下。
五、被上訴人是否成立侵權行為？上訴人是否受有損害？
  (一)按因犯罪而受損害之人，於刑事訴訟程序固得附帶提起民事
    訴訟，對於被告請求回復其損害，但其請求回復之損害，以
    被訴犯罪事實所生之損害為限，否則縱令得依其他事由，提
    起民事訴訟，亦不得於刑事訴訟程序附帶為此請求（最高法
    院60年台上字第633號判例意旨參照）。再按因故意或過失
    ，不法侵害他人之權利者，負損害賠償責任。故意以背於善
    良風俗之方法，加損害於他人者亦同。違反保護他人之法律
    ，致生損害於他人者，負賠償責任。但能證明其行為無過失
    者，不在此限。民法第184條第1項、第2項分別定有明文。
    又民法第184條第1項規定前後兩段為相異之侵權行為類型，
    前段保護之法益為權利，後段則為一般財產上利益。而債權
    為相對權，存在於當事人間，因不具公示性，原則上並非該
    項前段所稱之權利，即不得作為故意或過失不法侵害之客體
    ，惟第三人若故意以背於善良風俗之方法，使債權人無法自
    債務人處獲得清償，該第三人即應就債權人不能受清償之利
    益，依後段規定負損害賠償責任（最高法院99年台上字1704
    號判決意旨參照）。又按債務人與第三人通謀移轉其財產，
    其目的雖在使債權無法實現，而應負債務不履行之責任，但
    將自己之財產予以處分，原可自由為之，究難謂係故意不法
    侵害債權人之權利，故與侵害債權之該第三人不能構成共同
    侵權行為（參最高法院最高法院69年度第7次民事庭會議決
    議（三））。另當事人主張有利於己之事實者，就其事實有
    舉證之責任，又民事訴訟如係由原告主張權利者，應先由原
    告負舉證之責，若原告先不能舉證，以證實自己主張之事實
    為真實，則被告就其抗辯事實即令不能舉證，或其所舉證據
    尚有疵累，亦應駁回原告之請求，此觀民事訴訟法第277條
    本文規定及最高法院17年上字第917號判例即明。本件上訴
    人依民法第184條第1項前段、後段、第2項所定侵權行為之
    法律關係請求被上訴人賠償損害，然為被上訴人所否認，上
    訴人自應就各該侵權行為之構成要件負舉證責任。
  (二)經查，被上訴人坡心公司與上訴人於82年9月9日簽訂合作建
    築契約書，約定由上訴人提供資金興建建物，被上訴人坡心
    公司取得地上1、2層及地下第1層建物，其餘各層建物所有
    權歸上訴人取得，並由被上訴人坡心公司為建照起照人，上
    訴人所分得之樓層均信託登記於被上訴人坡心公司名下，被
    上訴人坡心公司應依上訴人指示過戶予上訴人或其指定之人
    ，惟被上訴人為使上訴人債權人不致查封上開建物，明知無
    買賣交易之事實，卻以此為原因辦理地政登記，將臺北市○
    ○區○○街91號5樓、5樓之1登記予被上訴人謝景堯，及將
    臺北市○○區○○街57巷8號3樓之1登記予被上訴人呂碧蓮
    ，影響地政登記之真實性，均係犯刑法第214條使公務員登
    載不實罪等情，有原法院92年度易字第1547號判決附卷可稽
    （見原審卷一第9頁），並經本院97年度上易字第653號刑事
    判決駁回上訴確定，亦經本院調閱上開案卷查核無誤。又上
    訴人亦主張其所受侵害者，係基於合建契約第3條得向被上
    訴人坡心請求移轉系爭房屋所有權之權利，係侵害債權（見
    本院卷第264頁），則依上訴人主張，該基於系爭合建契約
    對被上訴人坡心公司請求移轉系爭房屋之權利，屬於相對性
    質之債權，依前開說明，即不得作為民法第184條第1項前段
    之侵害客體。況被上訴人坡心公司係系爭房屋之建照執照起
    造人，於建造完成後完成所有權第一次登記，有系爭房屋之
    異動索引在卷可卷（見原審卷一第110至118頁），則其實際
    與呂碧蓮、謝景堯並無買賣關係，然卻以買賣為原因移轉所
    有權予呂碧蓮、謝景堯，縱有不實，仍屬處分自己之物，原
    得自由為之，縱令對上訴人應負債務不履行之責，難謂係故
    意侵害上訴人之權利，是上訴人依民法第184條第1項前段對
    被上訴人等主張侵權行為損害賠償，並無理由。
  (三)又民法第184條第2項前段之規定，違反保護他人之法律，致
    生損害於他人者，負賠償責任。所謂違反保護他人之法律者
    ，係指以保護他人為目的之法律，亦即一般防止妨害他人權
    益或禁止侵害他人權益之法律而言（參最高法院95年台上字
    第1174號裁判要旨）。又保護他人的法律所保護的對象，有
    其一定的範圍，即被害人本身，其所受侵害的法益，或所生
    損害，均須屬該當法律的保護範圍。本件被上訴人林樹賢、
    游清良、呂碧蓮、謝景堯係犯刑法第214條之使公務員登載
    不實罪。查該條之規範意旨在於保障公務員所掌文書內容之
    正確性，被上訴人林樹賢、游清良、呂碧蓮、謝景堯雖明知
    呂碧蓮、謝景堯與忠冠公司或坡心公司並無真實之買賣關係
    ，而以買賣為登記原因，辦理系爭不動產之所有權登記，所
    生損害，均只在於影響地政登記之正確性，即上訴人基於合
    建契約對被上訴人坡心公司請求分配房屋之權利，並非屬於
    刑法第214條保護之範圍，故上訴人以民法第184條第2項請
    求被上訴人賠償損害，亦屬無據。
  (四)至債權雖為民法第184條第1項後段保護之客體，惟上訴人得
    否據以請求被上訴人賠償損害，仍以被上訴人之行為是否為
    故意以背於善良風俗之方法加損害於上訴人為要件。本件上
    訴人對於被上訴人究如何以背於善良風俗之方法加損害於伊
    並未說明，而被上訴人就其等所以辦理系爭房屋之所有權登
    記，則抗辯係因恐上訴人之債權人對系爭不動產進行查封等
    語。又按刑事訴訟判決所認定之事實，固非當然有拘束民事
    訴訟判決之效力，但民事法院調查刑事訴訟原有之證據，而
    斟酌其結果以判斷事實之真偽，並於判決內記明其得心證之
    理由，即非法所不許，有最高法院49年台上字第929號判例
    可稽。查：本件被上訴人所涉刑案部分固經法院判決確定在
    案，惟本件刑事判決認定之犯罪事實為：「……詎林樹賢、
    游清良因恐忠冠公司有一屋二賣之情事，為免忠冠公司之債
    權人對登記（第一次所有權登記）在坡心公司名下之建物進
    行查封，其2人乃共同基於使公務員登載不實文書之概括犯
    意聯絡，明知上開「通化財神」建物3樓至8樓實際上應為忠
    冠公司所有，坡心公司僅能辦理第一次所有權登記，謝景堯
    、呂碧蓮與忠冠公司或坡心公司相互間並無真正之買賣關係
    ，……謝景堯明知其與忠冠公司或坡心公司相互間並無真正
    之買賣關係，乃與林樹賢基於共同使公務員登載不實文書之
    犯意聯絡，予以同意並交付國民身分證、印章給林樹賢，林
    樹賢則於同日將上開謝景堯之證件在坡心公司辦公室交付給
    游清良，……呂碧蓮明知其與忠冠公司或坡心公司相互間並
    無真正之買賣關係，乃與游清良基於共同使公務員登載不實
    文書之犯意聯絡，……辦理所有權移轉登記，……使該地政
    事務所不知情之承辦公務員，將此不實之移轉原因事項，分
    別於90年1月29日（謝景堯部分）、90年3月21日（呂碧蓮部
    分）登載於職務上所掌管之建物登記簿冊上，並據以核發建
    物所有權狀，……」等情，而被上訴人林樹賢、游清良、謝
    景堯、呂碧蓮於刑事案件則辯稱不知以買賣為登記原因辦理
    登記，只是借名登記云云。經查：證人許日旭於刑事案件證
    稱：我沒有跟代書說以買賣為登記原因，我只是拿資料給代
    書說要辦理過戶而已等語（見原法院96年12月21日審判筆錄
    ，原法院92年度易字第1547號卷(九)）。然查證人即辦理本
    件地政登記之代書王素幸於原法院刑事庭審理時到庭證稱：
    登記原因是委託人許日旭告訴我的，我不會擅自主張去決定
    登記原因等語（見96年12月5日審判筆錄，同上刑事卷(八)
    第12頁以下），故本院刑事庭乃以：「……代書乃是專業之
    地政士，對於虛偽登記應負相關刑責應甚為瞭解，自無甘冒
    日後遭受刑事追訴之風險而為委託人擅自決定登記原因之必
    要，足認證人王素幸之證詞應較為可信，證人許日旭容或因
    時日久遠記憶稍有淡忘而為上開陳證，其所證較不足採信。
    又證人許日旭證稱：至本案固無證據證明被告游清良有告知
    許日旭轉告代書以買賣為原因辦理登記（包含第一次登記及
    買賣登記）以及被告林樹賢、謝景堯、呂碧蓮知悉以買賣為
    原因辦理登記，惟被告林樹賢、游清良、謝景堯、呂碧蓮既
    均知悉被告謝景堯、呂碧蓮與坡心公司或忠冠公司並無買賣
    或其他法律關係，則房屋無緣無故過戶到被告謝景堯、呂碧
    蓮名下，自非尋常，則辦理地政登記勢必以不實之原因而辦
    理登記，被告林樹賢、游清良、謝景堯、呂碧蓮對此均難諉
    為不知，是被告林樹賢、游清良、謝景堯、呂碧蓮之辯護人
    辯稱，本件不符合刑法第214條「明知」之要件云云，尚無
    可採。……」等情（見本院97年度上易字第653號判決書第9
    頁），並非認定被上訴人林樹賢、游清良、呂碧蓮、謝景堯
    辦理所有權移轉登記，係為侵害上訴人就系爭房屋之移轉登
    記請求權。又再參諸該案刑事確定判決被上訴人林樹賢等4
    人有罪之理由係謂：「至辯護人又辯稱忠冠公司並非上開建
    物之所有人，故忠冠公司並未受有損害，且忠冠公司因積欠
    竟倫公司5,600萬元，坡心公司將要移轉給竟倫公司之房屋
    ，先借名登記在謝景堯、呂碧蓮名下，再移轉給竟倫公司指
    定之人，事實上亦屬有交易對價之關係云云。惟按所謂『足
    生損害於公眾或他人』，凡依行為當時之情狀加以審查，實
    施之行為具有致公眾交易或特定之人發生損害之虞者，即足
    當之，不以實已發生損害為必要。本件依上開忠冠公司與坡
    心公司合作建築契約書約定，在『通化財神』大樓完工後，
    其3樓至8樓之實質所有權歸屬於忠冠公司，僅第一次所有權
    登記須登記在坡心公司名下而已，被上訴人林樹賢、游清良
    、謝景堯、呂碧蓮等人未經忠冠公司同意，擅以買賣為原因
    而辦理地政登記，致上開建物登記在被上訴人謝景堯、呂碧
    蓮名下，自有對忠冠公司日後取得所有權造成損害之虞，更
    何況，辯護人所述上情，尚經告訴人忠冠公司之實際負責人
    陳憲崇爭執在卷，自難以此即認未造成告訴人忠冠公司損害
    。又坡心公司與竟倫公司間之協議，既未經忠冠公司參與或
    同意，自與忠冠公司無涉，且坡心公司移轉房屋給竟倫公司
    ，又何須先登記在謝景堯、呂碧蓮名下，再移轉給竟倫公司
    指定之人一節，亦未見被上訴人林樹賢、游清良、謝景堯、
    呂碧蓮等人說明，是上開所辯，顯無足採至灼。」等語（見
    本院上開刑事判決第9、10頁），是縱依另案刑事確定判決
    亦僅以被上訴人所為，有對上訴人日後取得所有權造成損害
    之虞而認應成立刑法上偽造文書犯行，惟刑法偽造文書所謂
    「足以生損害」以有發生損害之虞為已足，不以果受實害為
    必要，此與民法侵權行為所謂「損害」必須有現實的發生始
    得請求賠償，要屬兩事。另參以另案刑事確定判決復認定被
    上訴人謝景堯、呂碧蓮僅是礙於親友關係而配合辦理所有權
    移轉登記（見本院前開刑事判決第13頁），亦難認其等知悉
    並將侵害上訴人對被上訴人坡心公司基於合建契約所生之請
    求權，此外，亦未見上訴人舉證證明被上訴人上開移轉行為
    係以故意侵害上訴人對系爭房屋之移轉請求權為目的，亦難
    認係故意以背於善良風俗之方法加損害於上訴人，而與民法
    第184條第1項後段之規定不合。
  (五)末按公司負責人對於公司業務之執行，如有違反法令致他人
    受有損害時，對他人應與公司負連帶賠償之責。公司對於其
    董事或其他有代表權之人因執行職務所加於他人之損害，與
    該行為人連帶負賠償責任。損害賠償之義務人，因侵權行為
    受利益，致被害人受損害者，於前項時效完成後，仍應依關
    於不當得利之規定，返還其所受之利益於被害人。公司法第
    23條、民法第28條、民法第197條第2項分別定有明文。又所
    謂公司業務之執行，自係指公司負責人處理有關公司之事務
    ，且必以公司負有賠償之責，始有公司負責人與公司負連帶
    賠償責任之可言（最高法院89年度台上字2749號裁判意旨參
    照）。又民法第28條係規定法人之侵權能力，而其侵權責任
    的成立亦須符合民法第184條之規定。另民法第197條第2項
    損害賠償義務人，於損害賠償請求權消滅時效完成後，仍應
    依關於不當得利之規定返還其所受利益，僅於損害賠償之義
    務人，因侵權行為而受利益之情形，始有適用（最高法院87
    年度台上字第1148號判決意旨參照）。上訴人依民法第184
    條第1項前段、後段及第2項規定請求被上訴人林樹賢、游清
    良、謝景堯、呂碧蓮賠償損害並不成立，另以民法第185條
    主張其等應各負共同侵權行為之連帶責任，即無足採。上訴
    人另主張基於侵權行為事實所生之坡心公司負責人連帶責任
    、坡心公司之侵權責任及侵權行為時效完成後之不當得利法
    律關係，亦均難認為有理由。
  (六)綜上，上訴人主張被上訴人等應依侵權行為法律關係對上訴
    人負損害賠償之責，並無理由。則本件其餘時效、抵銷抗辯
    等爭點，即無庸再一一論斷。
六、綜上所述，上訴人基於侵權行為之法律關係，請求(一)被上訴
    人坡心公司、林樹賢、游清良應連帶給付上訴人2,064萬元
    本息；被上訴人林樹賢、游清良、謝景堯應連帶給付上訴人
    2,064萬元本息。以上債務，如有一人清償完畢，其餘債務
    人均免給付義務。(二)被上訴人坡心公司、林樹賢、游清良應
    連帶給付上訴人1,262萬元本息；被上訴人林樹賢、游清良
    、呂碧蓮應連帶給付上訴人1,262萬元本息。以上債務，如
    有一人清償完畢，其餘債務人均免給付義務，為無理由，不
    應准許。其假執行之聲請亦失所附麗，應併予駁回。原審為
    上訴人敗訴之判決，及駁回其假執行之聲請，理由雖有不同
    ，結論仍無二致，仍應予維持。上訴意旨指摘原判決不當，
    求予廢棄改判，為無理由，應予駁回。上訴人追加民法第
    197條第2項侵權行為時效完成後之不當得利規定，請求如上
    聲明之給付，亦無理由，其假執行之聲請亦失所附麗，應併
    予駁回。
七、本件事證已明，兩造其餘攻擊防禦方法及未經援用之證據，
    經本院審酌後，核與本件之結論，不生影響，爰不一一贅述
    ，附此敘明。
八、據上論結，本件上訴及追加之訴為無理由，爰判決如主文。
中    華    民    國    99    年    12    月    14    日
                    民事第十七庭
                        審判長法  官 藍文祥
                              法  官 吳燁山
                              法  官 陳麗芬
正本係照原本作成。
如不服本判決，應於收受送達後20日內向本院提出上訴書狀，其
未表明上訴理由者，應於提出上訴後20日內向本院補提理由書狀
（均須按他造當事人之人數附繕本）上訴時應提出委任律師或具
有律師資格之人之委任狀；委任有律師資格者，另應附具律師資
格證書及釋明委任人與受任人有民事訴訟法第466條之1第1項但
書或第2項（詳附註）所定關係之釋明文書影本。如委任律師提
起上訴者，應一併繳納上訴審裁判費。
中    華    民    國    99    年    12    月    15    日
                              書記官 張永中
附註：
民事訴訟法第466條之1（第1項、第2項）：
對於第二審判決上訴，上訴人應委任律師為訴訟代理人。但上訴
人或其他法定代理人具有律師資格者，不在此限。
上訴人之配偶、三親等內之血親、二親等內之姻親，或上訴人為
法人、中央或地方機關時，其所屬專任人員具有律師資格並經法
院認為適當者，亦得為第三審訴訟代理人。

司法院資訊處製作；財團法人民間司法改革基金會備份。
